【裁判字號】    98,交聲,208
【裁判日期】    980402
【裁判案由】    聲明異議
【裁判全文】
臺灣臺中地方法院交通事件裁定         98年度交聲字第208號
原處分機關  交通部公路總局臺中區監理所
異  議  人
即受處分人  甲○○
上列受處分人因違反道路交通管理處罰條例案件，對於交通部公
路總局臺中區監理所中華民國97年12月24日所為之處分（原處分
案號：中監違字第裁60-HC0000000號），聲明異議，本院裁定如
下：
    主    文
原處分關於裁處罰鍰新臺幣肆萬玖仟伍佰元部分撤銷。
前項撤銷部分，甲○○不罰。
    理    由
一、原處分機關處分意旨略以：異議人即受處分人甲○○於民國
    96年12月4 日23時30分許，駕駛車牌號碼X9-4361 號自用小
    客車，行經臺中縣清水鎮○○路處，因有「酒後駕車肇事，
    呼氣酒測值達每公升0.86毫克」之違規，經臺中縣警察局清
    水分局員警依違反道路交通管理處罰條例第35條第1 項第1
    款規定舉發。受處人緩起訴處分已於97年12月19日期滿，原
    處分機關遂依違反道路交通管理處罰條例第35條第1 項第1
    款，裁處罰鍰新臺幣（下同）49,500元，並吊扣駕駛執照12
    個月（已執行吊扣）、施以道安講習，逾期則依裁決書處罰
    主文裁處。又按刑事訴訟法所規定之緩起訴處分乃附條件之
    不起訴處分之一種，本質上為不起訴處分之一種，此觀該法
    第256 條之規定自明；至檢察官為緩起訴時，依刑事訴訟法
    第253 條之2 第1 項之規定，徵得被告之同意，對被告所為
    之指示及課予負擔，乃屬一種特殊之處遇措施，並非刑罰，
    故刑事案件經檢察官為緩起訴處分確定後，應視同不起訴處
    分確定，則依行政罰法第26條第2 項規定，自得依違反行政
    法上義務規定裁處等語。
二、聲明異議意旨略以：依據行政罰法第26條規定，一行為同時
    觸犯刑事法律及違反行政法上義務規定者，依刑事法律處罰
    之。本人業經法院判處緩起訴處分，並已繳納43,000元在案
    ，而監理機關另要向本人處罰行政罰鍰49,500元，並執行吊
    扣駕照，實無再一事二罰處行政罰之必要，請撤銷行政罰鍰
    49,500元，以維持公平正義等語。
三、經查：(一)本件受處分人甲○○因酒後駕車，經酒測測定呼氣
    所含酒精濃度超過標準值，為警舉發之事實，有舉發違反道
    路交通管理事件通知單、交通部公路總局臺中區監理所裁決
    書等在卷可稽，復為受處分人所不否認，是以本件違規事實
    明確，已堪認定。(二)惟按「汽車駕駛人，駕駛汽車經測試檢
    定有下列情形之一者，處新臺幣15,000元以上60,000元以下
    罰鍰，並當場移置保管該汽車及吊扣其駕駛執照一年：1.酒
    精濃度超過規定標準」、「汽車駕駛人有下列情形之一者，
    不得駕車：2.飲用酒類或其他類似物後其吐氣所含酒精濃度
    超過每公升0.25毫克或血液中酒精濃度超過百分之0.05以上
    」，道路交通管理處罰條例第35條第1 項第1 款、道路交通
    安全規則第114 條第2 款分別定有明文。而依95年2 月5 日
    正式施行之行政罰法第26條第1 項規定：「一行為同時觸犯
    刑事法律及違反行政法上義務規定者，依刑事法律處罰之。
    但其行為應處以其他種類行政罰或得沒入之物而未經法院宣
    告沒收者，亦得裁處之。」此乃一行為同時造成刑罰法律與
    行政秩序罰規定發生競合適用之關係時，基於「一事不二罰
    」之法理，經由立法程序確立應以刑罰優先為原則，避免行
    為人承受過度且重複之處罰。此觀該條立法理由明確揭示：
    「一行為同時觸犯刑事法律及違反行政法上義務規定時，由
    於刑罰與行政罰同屬對不法行為之制裁，而刑罰之懲罰作用
    較強，故依刑事法律處罰，即足資警惕時，實無一事二罰再
    處行政罰之必要。且刑事法律處罰，由法院依法定程序為之
    ，較符合正當法律程序，應予優先適用。但罰鍰以外之沒入
    或其他種類行政罰，因兼具維護公共秩序之作用，為達行政
    目的，行政機關仍得併予裁處，故為第一項但書規定。」其
    理益明。是以前揭行政罰法中刑事法律處罰優先，且不再處
    以行政秩序罰之目的，既係因為行為人已接受刑罰而足資警
    惕，且已發生懲罰之作用，即無使行為人陷於雙重處罰之不
    利益，則關於刑事法律處罰之範圍自應採取實質認定，凡刑
    事實體法或程序法中所規定客觀上剝奪行為人生命、自由、
    財產權利，主觀上亦因制裁之嚴厲性、痛苦性，其強度足以
    造成心理強制而間接達成矯正教化目的之處遇手段，皆應納
    入其中，而不以形式上符合刑法第32條至第34條所定主刑及
    從刑種類者為限，始與前揭法律規範之意旨相符（臺灣高等
    法院臺中分院95年度交抗字第580 、591 號、96年度交抗字
    第262 、253 號均採同旨，可資參照）。(三)本件受處分人上
    開酒後駕車除構成道路交通管理處罰條例第35條第1 項第1
    款之交通違規事由外，亦已合於刑法第185 條之3 服用酒類
    不能安全駕駛動力交通工具而駕駛罪之構成要件，經臺灣臺
    中地方法院檢察署檢察官於斟酌受處分人之犯後態度及公共
    利益之維護，認以緩起訴處分為適當，於96年12月6 日以96
    年度速偵字第5671號緩起訴處分，並經臺灣高等法院臺中分
    院檢察署於同年12月20日以96年度上職議字第6352號駁回再
    議而確定，緩起訴期間為1 年，受處分人並已於97年2 月14
    日向檢察官所指定之財團法人真善美協會支付43,000元等情
    ，有臺灣臺中地方法院檢察署96年度速偵字第5671號緩起訴
    處分書、臺灣高等法院臺中分院檢察署96年度上職議字第63
    52號處分書、匯款申請書各1 份在卷可稽；然受處分人於上
    開緩起訴期間因故意更犯有期徒刑以上之公共危險案件，經
    臺灣臺中地方法院檢察署檢察官於97年12月2 日以97年度撤
    緩字第512 號撤銷前開緩起訴，並於98年1 月7 日以98年度
    撤緩偵字第10號聲請簡易判決處刑，再經本院沙鹿簡易庭於
    98 年2月9 日以98年度沙交簡字第76號判決判處有期徒刑2
    月，並於98年3 月9 日確定等情，有上開臺灣臺中地方法院
    檢察署97年度撤緩字第512 號撤銷緩起訴處分書、98年度撤
    緩偵字第10號聲請簡易判決處刑書、本院98年度沙交簡字第
    76號刑事簡易判決書及臺灣高等法院被告前案紀錄表各1 份
    在卷可憑（見本院卷第8頁、第13頁至第16頁）。
四、綜上所述，受處分人之酒後駕車行為，既經本院判處有期徒
    刑2 月確定，已依刑事法律處以刑罰，依行政罰法第26條第
    1 項前段之規定，即無再依道路交通管理處罰條例裁處行政
    罰鍰之餘地，受處分人據此聲明異議，非無理由，原處分關
    於罰鍰49,500元部分，自應由本院予以撤銷，並為受處分人
    不罰之諭知。又原處分機關另裁處受處分人吊扣駕駛執照12
    個月（已執行吊扣）及施以道安講習部分，聲明異議意旨並
    未就此部分請求撤銷，本院自無庸另為裁處，附此敘明。
據上論斷，應依道路交通管理處罰條例第87條第2 項，道路交通
案件處理辦法第20條，裁定如主文。
中    華    民    國    98    年    4     月    2     日
                  交通法庭      法  官  陳玉聰
以上正本證明與原本無異。
如不服本裁定，應於送達後5日內，向本院提出抗告狀。（應附
繕本）
                                書記官  王崑煜
中    華    民    國    98    年    4     月    2     日


司法院資訊處製作；財團法人民間司法改革基金會備份。
